【裁判字號】    99,交聲,559
【裁判日期】    991006
【裁判案由】    聲明異議
【裁判全文】
臺灣嘉義地方法院交通事件裁定         99年度交聲字第559號
原處分機關  交通部公路總局嘉義區監理所
異  議  人  甲○○
即受處分人
上列受處分人因違反道路交通管理處罰條例案件，對於交通部公
路總局嘉義區監理所民國99年9月17日所為之裁決（嘉監裁字第
裁70-L00000000號裁決書），聲明異議，本院裁定如下：
    主  文
原處分關於罰鍰新臺幣肆萬玖仟伍佰元部分撤銷。
前項撤銷部分，甲○○不罰。
    理  由
一、原處分機關略以：受處分人甲○○於民國98年7月8日15時42
    分許，駕駛車牌號碼3L-5990號自用小客車，在嘉義縣新港
    鄉菜公村嘉159線公路5.5公里處，因酒精濃度超過規定標準
    （酒精呼氣濃度達每公升0.56毫克），經嘉義縣警察局民雄
    分局員警當場舉發。按法務部於行政罰法諮詢小組第1次及
    第5次會議均認緩起訴乃附帶條件的不起訴處分，亦即是不
    起訴處分的一種，既為不起訴處分即依不起訴處理，此觀諸
    刑事訴訟法第256條規定自明。另檢察官為緩起訴處分時依
    刑事訴訟法第253條之2第1項規定對被告所為之指示及課予
    之負擔，係一種特殊的處遇措施，並非刑罰…。此外，該會
    議委員吳庚認將緩起訴處分視同刑事處罰，違背釋字第384
    號解釋強調憲法上正當法律程序的重要原則，不是法官不可
    以對人民為刑事處罰，則無論檢察官為起訴、不起訴或緩起
    訴，均非刑事處罰。再者，緩起訴處分並非各款均有強制力
    ，其中第3款至第6款（包括損害賠償、向公益團體支付一定
    金額、向指定之公益團體提供義務勞務…）應徵得被告之同
    意，亦即被告意願接受緩起訴處分，以替代起訴後經刑事制
    裁之結果，依其意願選擇緩起訴，自難廣義解為具強制力的
    刑事制裁，倘將緩起訴處分視為刑事制裁，則無異有將起訴
    視為刑事判決之錯亂，且將導致類此酒駕違規者期待緩起訴
    處分，免除刑名之追訴，更免受行政罰鍰處罰，實難生警惕
    行為人之效果。受緩起訴而向指定之公益團體、地方自治團
    體或社區提供60小時之勞務，係基於認罪協商，檢察官依刑
    事訴訟法第253條之1規定，所為之特殊處遇，一則予被告自
    新機會，一則減少監獄禁錮之負擔，就被告而言，既自承犯
    罪事實，選擇以提供勞務之方式係出於意願，參照前揭法第
    253條之2第2項，檢察官就其同意之意願並無強制，實難視
    為刑事制裁，然緩起訴連起訴之前題均未觸及，將緩起訴之
    種類視與經起訴而為之刑事處分無異，恐有錯誤聯結。緩起
    訴之終局結果並未起訴，其過程或不等同不起訴，然其結果
    無異，關鍵在檢察官所命被告為緩起訴處分之代價在於促進
    社會公益，並於猶豫期間內持續觀察被告反省警惕能力，終
    局不再受刑事訴追者，性質與受刑罰科刑定名者迥異，幾乎
    不起訴，且其支付公益金之性質，係出於自願，處分則非自
    願，前者並無強制性，後者則具強制力，其差別在於如被告
    選擇不履行義務，則遭起訴，尚有選擇欲接受緩起訴及履行
    與否之權力。究其緩起訴之原意，與外國有緩執行制度相近
    ，其制度設計並非處分，透由捐款、服勞務等方式，以強化
    社會公益之方式取代傳統禁錮、剝奪個人法益之方式，達到
    教化之目的，由制度設計，均尚難認緩起訴處分是一種刑事
    罰。該所遂於99年9月17日以嘉監裁字第裁70-L00000000號
    裁決書，依道路交通管理處罰條例第35條第1項第1款、第24
    條第1項第2款之規定，裁處受處分人罰鍰新臺幣（下同）49
    ,500元，並吊扣普通小型車駕駛執照12個月（已於98年11月
    13日執行），及施以道路安全講習，逾期則依違反道路交通
    管理事件統一裁罰標準表及裁決書處罰主文裁處，於法並無
    不合。
二、本件受處分人異議意旨略以：本人因酒駕涉犯公共危險罪，
    被嘉義地檢署以98年度偵字第5547號為緩起訴處分，易服勞
    動服務60小時，自98年9月3日至99年4月2日止，於新港文教
    基金會執行60小時勞動服務完畢，請撤銷原處分罰鍰49,500
    元部分免罰等語。
三、按汽車駕駛人飲用酒類或其他類似物後，其吐氣所含酒精濃
    度超過每公升0.25毫克，不得駕車；駕駛汽車經測試檢定酒
    精濃度超過標準，處汽車駕駛人罰鍰1萬5千元以上6萬元以
    下，並當場移置保管該汽車及吊扣駕駛執照1年，及應接受
    道路交通安全講習，道路交通安全規則第114條第2款、道路
    交通管理處罰條例第35條第1項第1款、第24條第1項第2款分
    別定有明文。依95年2月5日正式施行之行政罰法第26條第1
    項規定：「一行為同時觸犯刑事法律及違反行政法上義務規
    定者，依刑事法律處罰之。但其行為應處以其他種類行政罰
    或得沒入之物而未經法院宣告沒收者，亦得裁處之。」此乃
    一行為同時造成刑罰法律與行政秩序罰規定發生競合適用之
    關係時，基於「一事不二罰」之法理，經由立法程序確立應
    以刑罰優先為原則，避免行為人承受過度且重複之處罰。此
    觀該條立法理由明確揭示：「一行為同時觸犯刑事法律及違
    反行政法上義務規定時，由於刑罰與行政罰同屬對不法行為
    之制裁，而刑罰之懲罰作用較強，故依刑事法律處罰，即足
    資警惕時，實無一事二罰再處行政罰之必要。且刑事法律處
    罰，由法院依法定程序為之，較符合正當法律程序，應予優
    先適用。但罰鍰以外之沒入或其他種類行政罰，因兼具維護
    公共秩序之作用，為達行政目的，行政機關仍得併予裁處，
    故為第一項但書規定。」其理益明。是以前揭行政罰法中刑
    事法律處罰優先且不再處以行政秩序罰之目的，既係因為行
    為人已接受刑罰而足資警惕，且已發生懲罰之作用，即無使
    行為人陷於雙重處罰之不利益，則關於刑事法律處罰之範圍
    自應採取實質認定，凡刑事實體法或程序法中所規定客觀上
    剝奪行為人生命、自由、財產權利，主觀上亦因制裁之嚴厲
    性、痛苦性，其強度足以造成心理強制而間接達成矯正教化
    目的之處遇手段，皆應納入其中，而不以形式上符合刑法第
    32條至第34條所定主刑及從刑種類者為限，始與前揭法律規
    範之意旨相符。
四、又刑事訴訟法為配合由職權主義調整為改良式當事人進行主
    義，乃採行起訴猶豫制度，增訂緩起訴處分之規定，以觀察
    犯罪行為人有無施以刑法所定刑事處罰之必要，為介於起訴
    及微罪職權不起訴間之緩衝制度設計。其具體效力依同法第
    260條規定，於緩起訴處分期滿未經撤銷者，非有同條第1款
    或第2款情形之一，不得對於同一案件再行起訴，即學理上
    所稱之實質確定力，足見在緩起訴期間內，尚無實質確定力
    可言。且依上揭第260條第1款規定，於不起訴處分確定或緩
    起訴處分期滿，未經撤銷者，仍得以發現新事實、新證據為
    由，對於同一案件再行起訴，是本於同一法理，在緩起訴期
    間內，其效力未定，倘發現新事實、新證據，而認已不宜緩
    起訴，又無同法第253條之3第1項所列得撤銷緩起訴處分之
    事由者，自得就同一案件逕行起訴，原緩起訴處分並因此失
    其效力（最高法院94年台非字第215號判例參照）。是觸犯
    刑事法律之犯罪行為，除得經檢察官之起訴，並由法院審理
    後，為有罪科刑、無罪、免訴、不受理、不付審理之裁判外
    ，如檢察官認該行為所涉為死刑、無期徒刑或最輕本刑3年
    以上有期徒刑以外之罪，於參酌刑法第57條所列事項及公共
    利益之維護，認以緩起訴為適當者，得定1年以上3年以下之
    緩起訴期間為緩起訴處分（刑事訴訟法第253條之1）。就要
    件言，緩起訴基本上係認被告有犯罪嫌疑，而暫緩起訴，並
    得課被告予一定之負擔或指示（同法第253條之2第1項），
    此與不起訴處分係因犯罪嫌疑不足或其他原因（同法第252
    條、第253條），且不得附條件或負擔，顯有不同，可知，
    緩起訴處分是一種刑事處罰。又經檢察官為「緩起訴」處分
    者，於「緩起訴」之猶豫期間內，檢察官可對其持續觀察，
    若認其顯無反省警惕之情或根本欠缺反省警惕之能力（即符
    合刑事訴訟法第253條之3第1項所列3款情形）者，得依職權
    或依告訴人之聲請，將「緩起訴」處分撤銷，並依法追訴，
    亦即在緩起訴處分之猶豫期間內，刑事訴追程序仍未終局確
    定，此與不起訴處分確定後，刑事訴追程序終結，檢察官原
    則上不得就同一行為再行起訴之法律效果迥異。縱認緩起訴
    是附條件的便宜不起訴處分，則『條件成就』包含兩個部分
    ，其一是經過一定的猶豫期間，其二是緩起訴未經撤銷，兩
    個條件皆成就時，才會產生如同確定不起訴處分之效力。查
    上開行政罰法第26條第2項並未明列「緩起訴處分」，本不
    宜擴張解釋，且緩起訴處分性質上亦與不起訴處分不同，無
    適用行政罰法第26條第2項規定之餘地。然而，經檢察官為
    緩起訴處分之行為，如同時違反行政法上義務之規定，因已
    有刑事處罰，此時行政機關若另行依法行政裁罰，無異一罪
    二罰，因此參酌行政罰法第26條之立法意旨，違反行政法上
    義務之行為，若同時亦經檢察官另為緩起訴處分時，行政機
    關應不得就同一行為，再為與刑罰相類之罰鍰處分（臺灣高
    等法院臺南分院97年度交抗字第14號、97年度交抗字第75號
    、臺灣高等法院97年度交抗字第752號裁定意旨參照）。
五、經查：
  (一)本件受處分人於98年7月8日15時42分許，駕駛車牌號碼3L-
    5990號自用小客車，在嘉義縣新港鄉菜公村嘉159線公路5.5
    公里處，因酒精濃度超過規定標準（酒精呼氣濃度達每公升
    0.56毫克），經嘉義縣警察局民雄分局員警當場舉發等情，
    為受處分人所不爭執，並有舉發違反道路交通管理事件通知
    單1份附卷可稽，足認受處分人確有上揭違規事實。且受處
    分人因上開違規行為，另涉犯刑法第185條之3酒醉駕車之公
    共危險罪，經臺灣嘉義地方法院檢察署檢察官於98年8月5日
    以98年度偵字第5547號為緩起訴處分，緩起訴處分期間1年
    ，受處分人應於緩起訴處分確定後7個月內，向指定之公益
    團體、地方自治團體或社區提供60小時之義務勞務，並接受
    該署施以法治教育2小時，於98年9月3日確定，於99年9月2
    日期滿未據撤銷乙節，有上開緩起訴處分書、臺灣高等法院
    被告全國前案紀錄表各1份在卷可參。
  (二)受處分人上開違反刑事法律禁止規範之犯罪事實既已明確，
    僅因檢察官採取緩起訴處分之替代性刑事處遇手段，未將該
    案逕行起訴或聲請簡易判決處刑，致其後適用之刑事訴訟程
    序有所區別，然就受處分人負有向檢察官指定機構提供一定
    時數之義務勞務及施以法治教育觀察，其如未在上開指定期
    間內確實履行，依刑事訴訟法第253條之3第1項第3款之規定
    ，受處分人將遭受撤銷緩起訴處分之不利益；反之，倘其確
    實遵守並履行各項緩起訴條件，除非合於刑事訴訟法第260
    條所定情形之一，否則受處分人即無再就同一案件遭受刑事
    訴追之虞。從而，檢察官依刑事訴訟法第253條之2第1項第5
    款、第8款規定為緩起訴處分，命受處分人提供義務勞務及
    施以法治教育，受處分人係履行檢察官為緩起訴處分命令，
    此等命令名義上雖非刑罰，但仍是一種特殊的處遇措施，會
    產生未經裁判即生終局處理案件之實質效果，性質上已係實
    質的制裁，造成受處分人義務增加的影響，亦即性質上亦屬
    干預人民自由之處分，與刑事制裁無異，可知緩起訴處分是
    一種刑事處罰。且受處分人已因上開緩起訴處分而干預其人
    身自由，主觀上前揭義務勞務及施以法治教育亦具有強制性
    、懲罰性，雖不若易科罰金係以支付金錢作為自由刑之替代
    ，惟經由緩起訴處分條件之履行使其免於遭檢察官發動起訴
    程序，仍具有替代刑罰之效果。況行政罰法第26條第1項僅
    規定「依刑事法律處罰之」，並未明定應依刑法第33條、第
    34條所定主從刑罰之種類科罰，檢察官命令被告提供義務勞
    務及施以法治教育，既為實質刑事制裁，自與行政罰法第26
    條第1項「依刑事法律處罰之」規定，尚無扞格之處，而有
    行政罰法第26條第1項「一事不二罰」規定之適用。
  (三)本件受處分人「酒精濃度超過規定標準」之違規行為，依行
    政罰法第26條第1項前段規定，即應依刑事法律處罰之，已
    無再依上開道路交通管理處罰條例第35條第1項第1款裁處行
    政罰鍰之餘地，受處分人據以聲明異議為有理由，原處分關
    於裁處罰鍰49,500元部分應予撤銷，另由本院為受處分人不
    罰之諭知。至原處分機關裁處受處分人吊扣駕駛執照、施以
    道路安全講習部分，未經受處分人聲明異議，業已確定，不
    在異議範圍，附此敘明。
六、據上論斷，應依道路交通管理處罰條例第87條第2項，道路
    交通案件處理辦法第20條前段，裁定如主文。
中    華    民    國    99    年    10    月    6     日
                    交通法庭  法  官  卓春慧
上列正本證明與原本無異。
如不服本裁定，應於裁定送達後5日內向本院提出抗告狀（應附
繕本）。
中    華    民    國    99    年    10    月    6     日
                              書記官  李玫娜

司法院資訊處製作；財團法人民間司法改革基金會備份。
